---
title: "숙제 3"
subtitle: "데이터과학 입문"
author: "원중호"
date: today
date-format: "MMMM YYYY"
institute: 서울대학교 통계학과
format:
  html:
      embed-resources: true

mainfont: "Noto Sans Korean Light"
---

```{r setup, include=FALSE}
knitr::opts_chunk$set(echo = TRUE, eval = TRUE, warning = FALSE, message = FALSE, fig.width=6, fig.height=4, out.width = "70%", fig.align = "center", python.reticulate = TRUE)  
options(knitr.table.format = "html")
# reticulate::use_condaenv(condaenv = "introds", conda = "/opt/homebrew/bin/conda") # for persistency
reticulate::use_condaenv(condaenv = "introds", conda = "/opt/anaconda3/condabin/conda")
```

## 지시사항

제출마감 2026-06-15 23:00

1.	R과 Python을 모두 사용하여 사용된 코드와 데이터랭글링 절차, 분석결과를 설명한다. 두 언어의 분석결과가 차이가 있으면 그 이유를 설명한다.
2.  [Quarto Markdown](https://quarto.org/docs/authoring/markdown-basics.html)을 사용한다. 제공된 숙제 `.qmd` 파일에 본인의 답안을 "답안" 절에 추가하여 제출한다. Quarto Markdown은 RStudio 또는 Visual Studio Code에 [Quarto Extension](https://marketplace.visualstudio.com/items?itemName=quarto.quarto)을 추가하여 컴파일, 다른 문서 형식으로 변환할 수 있다. 
3.  R의 `reticulate` 패키지를 사용하면 하나의 `.qmd` 파일 안에서 R과 Python을 동시에 사용할 수 있다. 이때 다음 문법을 사용하여 두 언어 코드를 탭으로 구분한다.  숙제 `.qmd` 파일은 `reticulate`을 사용하도록 준비되어 있다.

````
::: {.panel-tabset}

## R

```{{r}}
R code
```

## Python

```{{python}}
Python code
```

:::

````

3.  `.qmd`를 컴파일하여 생성된 `.html` 파일을 함께 저장소에 제출한다.
4.  함께 제공된 `student.yml`을 함께 작성하여 저장소에 제출한다.

## 평가 기준

1.  재현성: 제출된 저장소의 `.qmd` 파일을 컴파일하여 함께 제출된 `.html` 파일과 동일한 결과가 나와야 한다.
2.	분석의 정확성: 분석은 올바른 기술적 세부 사항을 포함하여 수행되어야 한다.
3.	보고서의 전반적인 품질: 데이터 가공 및 분석 결과가 명확하고 자세하게 설명되어야 한다.
4.	코드의 전반적인 품질: 코드는 체계적으로 정리되어 있어야 하며, 가독성을 높이기 위해 적절한 주석이 포함되어야 한다.

#### **늦게 제출된 과제물은 받지 않는다.**

## Necessary packages

:::{.panel-tabset}
## R
```{r}
library(tidyverse)
library(NHANES)
library(mosaic)
library(dplyr)
library(Lahman)
library(ggplot2)
library(MASS)
library(dplyr)
library(tidyr)

select <- dplyr::select
filter <- dplyr::filter
mutate <- dplyr::mutate
rename <- dplyr::rename
```

## Python
```{python}
import pandas as pd
import statsmodels.formula.api as smf
import polars as pl
import numpy as np
import pylahman
from scipy.optimize import curve_fit
import matplotlib.pyplot as plt
import statsmodels.api as sm
from scipy.stats import chi2
```
:::


# 1부  교과서 연습문제

## 문제 1-1

1. MDSR 10장 연습문제 10.6.6

### 답안

::: {.panel-tabset}

## R

```{r}
smoking <- NHANES %>%
    filter(Age >= 20) %>%
    mutate(
        SmokeNow = ifelse(Smoke100 == "No", "No", as.character(SmokeNow)),
        SmokeNow = factor(SmokeNow, levels = c("No", "Yes"))
    ) %>%
    dplyr::select(
        SmokeNow, Age, Gender, Race1, Education, MaritalStatus, HHIncome,
        BMI, PhysActive, AlcoholDay, Diabetes, HealthGen
    ) %>%
    drop_na()

# Check recoding
tally(~ SmokeNow, data = smoking)

# Logistic regression
smoke_mod <- glm(
    SmokeNow ~ .,
    data = smoking,
    family = binomial
)

summary(smoke_mod)

write.csv(
    NHANES,
    "NHANES.csv",
    row.names = FALSE
)
```

## Python

```{python}

NHANES = pd.read_csv("NHANES.csv")

smoking = (
    NHANES.loc[NHANES["Age"] >= 20]
    .assign(
        SmokeNow=lambda df: df["SmokeNow"].where(
            df["Smoke100"] != "No", "No"
        )
    )
    [["SmokeNow", "Age", "Gender", "Race1", "Education",
      "MaritalStatus", "HHIncome", "BMI", "PhysActive",
      "AlcoholDay", "Diabetes", "HealthGen"]]
    .dropna()
)

# Check recoding
print(smoking["SmokeNow"].value_counts())

# Logistic regression
smoking["SmokeNow"] = smoking["SmokeNow"].map({"No": 0, "Yes": 1})

smoke_mod = smf.logit(
    "SmokeNow ~ Age + Gender + Race1 + Education + "
    "MaritalStatus + HHIncome + BMI + PhysActive + "
    "AlcoholDay + Diabetes + HealthGen",
    data=smoking
).fit()

print(smoke_mod.summary())
```

:::


# 2부  데이터 분석 실무

### 분석 관련 공통 지침

1.	관측단위(observational unit)는 `playerID`와 `yearID`의 고유한 조합으로 한다. 즉, 데이터프레임의 각 행은 한 선수의 특정 연도에 해당해야 하고(예: 2019년 류현진), 한 선수의 특정 연도가 두 번 이상 나타나서는 안 된다. 이적을 한 경우 원자료에서는 두 번 이상 나타날 수 있으므로 주의해야 한다.
2.	데이터 분석을 하는 중에 필요한 경우 pivoting으로 각 행이 한명의 선수에 해당하는 wide format data를 만들어서 연도간 비교를 하는 것은 허용한다.


## 문제 2-1

Lahman Package의 `Teams` 데이터프레임에서 코로나 시즌인 2020년을 제외한 2010년부터 2025년 사이의 데이터를 이용하여 다음 질문에 답하라. 

1.  MDSR Chapter 7 Iteration 에서 배운 Bill James의 공식을 변형한 다음 모형을 데이터에 적합하고, 모수 $k$의 점추정치와 신뢰구간을 구하라.
$$
  WPct = \frac{RS^k}{S^k+RA^k} = \frac{1}{1+(RA/RS)^k}
$$

2.  회귀계수 $\beta_1$이 위 모형의 $k$와 거의 같은 의미를 가지는 로지스틱 회귀 모형을 세우고 이를 데이터에 적합하라. 모수와 점추정치와 신뢰구간을 구하고 이를 1항의 결과와 비교하라. 

    *주의*: 절편이 없는 모형을 적합해야 함.
    *힌트 1*. 로짓은 $\log〖WPct/(1-WPct)$로 계산됨.
    *힌트 2*. 로짓의 역함수인 sigmoid는 $\frac{1}{1+e^{-x}}$로 계산됨.

3.  2항의 모형 적합 결과에 대한 다음 세가지 진단 중 최소 두가지 이상을 수행하여 모형적합이 잘 되었는지 확인하라.

    i.  Residual Deviance에 대한 해석 (카이제곱 분포와 비교) 
	ii. Deviance residuals vs linear predictors ($\eta$) 산점도 
	iii.  관측된 WPct와 모형에서 예측하는 WPct를 산점도 그래프로 비교

4.  `WPct`를 반응변수로, `log(RA)`와 `log(RS)`를 설명변수로 하는 절편이 없는 로지스틱선형회귀 모형을 적합하고 회귀계수들의 추정 결과를 a와 b항의 결과와 비교하라. (유사한 모형을 얻는지 여부 등)


### 답안

#### 2-1.1

::: {.panel-tabset}
## R
```{r}
# Prepare team-level data
TeamRuns <- Teams %>%
  filter(
    yearID >= 2010,
    yearID <= 2025,
    yearID != 2020
  ) %>%
  rename(RS = R) %>%
  mutate(
    WPct = W / (W + L),
    run_ratio = RS / RA
  ) %>%
  dplyr::select(yearID, teamID, lgID, WPct, run_ratio, RS, RA) %>%
  filter(
    !is.na(WPct),
    !is.na(run_ratio),
    RS > 0,
    RA > 0
  )

# Fit the modified Bill James model
fit <- nls(
  WPct ~ 1 / (1 + (1 / run_ratio)^k),
  data = TeamRuns,
  start = list(k = 2)
)

summary(fit)

# Point estimate and 95% confidence interval
k_hat <- coef(fit)["k"]
k_ci <- confint(fit)

cat("Estimated k =", round(k_hat, 4), "\n")
cat(
  "95% CI = (",
  round(k_ci[1], 4), ", ",
  round(k_ci[2], 4), ")\n",
  sep = ""
)

# Fitted Bill James curve
bj_model <- function(x, k) {
  1 / (1 + (1 / x)^k)
}

# Plot observed data and fitted curve
ggplot(data = TeamRuns, aes(x = run_ratio, y = WPct)) +
  geom_vline(
    xintercept = 1,
    color = "darkgray",
    linetype = 2
  ) +
  geom_hline(
    yintercept = 0.5,
    color = "darkgray",
    linetype = 2
  ) +
  geom_point(alpha = 0.2) +
  stat_function(
    fun = function(x) bj_model(x, k_hat),
    linewidth = 2,
    color = "blue"
  ) +
  xlab("Ratio of Runs Scored to Runs Allowed") +
  ylab("Winning Percentage")
```

## Python
```{python}
# Load Teams data
Teams = pl.from_pandas(pylahman.Teams())

# Data preprocessing
TeamRuns = (
    Teams
    .filter(
        (pl.col("yearID") >= 2010) &
        (pl.col("yearID") <= 2025) &
        (pl.col("yearID") != 2020)
    )
    .rename({"R": "RS"})
    .with_columns([
        (pl.col("W") / (pl.col("W") + pl.col("L"))).alias("WPct"),
        (pl.col("RS") / pl.col("RA")).alias("run_ratio")
    ])
    .select([
        "yearID", "teamID", "lgID",
        "WPct", "run_ratio", "RS", "RA"
    ])
    .filter(
        pl.col("WPct").is_not_null() &
        pl.col("run_ratio").is_not_null() &
        (pl.col("RS") > 0) &
        (pl.col("RA") > 0)
    )
)

# Nonlinear model
def bj_model(x, k):
    return 1 / (1 + (1 / x) ** k)

x = TeamRuns["run_ratio"].to_numpy()
y = TeamRuns["WPct"].to_numpy()

fit_result = curve_fit(
    bj_model,
    x,
    y,
    p0=[2]
)

k_hat = fit_result[0][0]
cov = fit_result[1]
se_k = np.sqrt(cov[0, 0])

ci_lower = k_hat - 1.96 * se_k
ci_upper = k_hat + 1.96 * se_k

print(f"k_hat = {k_hat:.4f}")
print(f"95% CI = ({ci_lower:.4f}, {ci_upper:.4f})")

# Plot
x_grid = np.linspace(x.min(), x.max(), 500)

plt.figure(figsize=(8, 6))

plt.axvline(x=1, color="darkgray", linestyle="--")
plt.axhline(y=0.5, color="darkgray", linestyle="--")

plt.scatter(
    x,
    y,
    alpha=0.2
)

plt.plot(
    x_grid,
    bj_model(x_grid, k_hat),
    linewidth=2,
    color="blue"
)

plt.xlabel("Ratio of Runs Scored to Runs Allowed")
plt.ylabel("Winning Percentage")
plt.show()
```
:::

#### 2-1.2

:::{.panel-tabset}
## R
```{r}
# Prepare data for logistic regression
TeamRuns_logit <- Teams %>%
  filter(
    yearID >= 2010,
    yearID <= 2025,
    yearID != 2020
  ) %>%
  rename(RS = R) %>%
  mutate(
    WPct = W / (W + L),
    run_ratio = RS / RA,
    log_run_ratio = log(run_ratio)
  ) %>%
  filter(
    RS > 0,
    RA > 0,
    is.finite(WPct),
    is.finite(log_run_ratio)
  )

# Fit logistic regression model without intercept
logit_fit <- glm(
  cbind(W, L) ~ 0 + log_run_ratio,
  data = TeamRuns_logit,
  family = binomial
)

summary(logit_fit)

# Point estimate and 95% confidence interval for beta_1
beta1_hat <- coef(logit_fit)["log_run_ratio"]
beta1_ci <- confint(logit_fit)

cat("Estimated beta_1 =", round(beta1_hat, 4), "\n")
cat(
  "95% CI = (",
  round(beta1_ci[1], 4), ", ",
  round(beta1_ci[2], 4), ")\n",
  sep = ""
)

# Compare with k from the nonlinear model in Question 1
k_hat <- coef(fit)["k"]
k_ci <- confint(fit)

comparison <- data.frame(
  model = c("Nonlinear model", "Logistic regression model"),
  estimate = c(k_hat, beta1_hat),
  conf_low = c(k_ci[1], beta1_ci[1]),
  conf_high = c(k_ci[2], beta1_ci[2])
)

comparison
```

## Python
```{python}
# Prepare data for logistic regression
Teams = pl.from_pandas(pylahman.Teams())

TeamRuns_logit = (
    Teams
    .filter(
        (pl.col("yearID") >= 2010) &
        (pl.col("yearID") <= 2025) &
        (pl.col("yearID") != 2020)
    )
    .rename({"R": "RS"})
    .with_columns([
        (pl.col("W") / (pl.col("W") + pl.col("L"))).alias("WPct"),
        (pl.col("RS") / pl.col("RA")).alias("run_ratio"),
        (pl.col("RS") / pl.col("RA")).log().alias("log_run_ratio")
    ])
    .filter(
        (pl.col("RS") > 0) &
        (pl.col("RA") > 0) &
        pl.col("WPct").is_finite() &
        pl.col("log_run_ratio").is_finite()
    )
)

df = TeamRuns_logit.to_pandas()

# Fit logistic regression without intercept
# W wins out of W + L games
X = df[["log_run_ratio"]]
y = np.column_stack([df["W"], df["L"]])

logit_fit = sm.GLM(
    y,
    X,
    family=sm.families.Binomial()
).fit()

print(logit_fit.summary())

# Point estimate and 95% confidence interval
beta1_hat = logit_fit.params["log_run_ratio"]
beta1_ci = logit_fit.conf_int().loc["log_run_ratio"]

print(f"Estimated beta_1 = {beta1_hat:.4f}")
print(f"95% CI = ({beta1_ci[0]:.4f}, {beta1_ci[1]:.4f})")

# Compare with k from Question 1
comparison = pd.DataFrame({
    "model": [
        "Nonlinear model",
        "Logistic regression model"
    ],
    "estimate": [
        k_hat,
        beta1_hat
    ],
    "conf_low": [
        ci_lower,
        beta1_ci[0]
    ],
    "conf_high": [
        ci_upper,
        beta1_ci[1]
    ]
})

print(comparison)
```
:::

The two estimates and confidence intervals are nearly identical, confirming that $\beta_1$ has essentially the same interpretation as $k$. Both models suggest an exponent of approximately 1.75, which is lower than the classical Bill James value of 2.

#### 2-1.3

:::{.panel-tabset}
## R
```{r}
# (i) Residual deviance compared with chi-square distribution
res_dev <- deviance(logit_fit)
res_df <- df.residual(logit_fit)
res_pval <- 1 - pchisq(res_dev, df = res_df)

cat("Residual deviance =", round(res_dev, 4), "\n")
cat("Residual degrees of freedom =", res_df, "\n")
cat("Chi-square p-value =", round(res_pval, 4), "\n")

# Add diagnostic quantities
TeamRuns_logit <- TeamRuns_logit %>%
  mutate(
    eta = predict(logit_fit, type = "link"),
    dev_resid = residuals(logit_fit, type = "deviance"),
    pred_WPct = predict(logit_fit, type = "response")
  )

# (ii) Deviance residuals vs linear predictors
ggplot(TeamRuns_logit, aes(x = eta, y = dev_resid)) +
  geom_point(alpha = 0.5) +
  geom_hline(
    yintercept = 0,
    linetype = 2,
    color = "darkgray"
  ) +
  xlab(expression(hat(eta))) +
  ylab("Deviance residuals")

# (iii) Observed WPct vs predicted WPct
ggplot(TeamRuns_logit, aes(x = pred_WPct, y = WPct)) +
  geom_point(alpha = 0.5) +
  geom_abline(
    slope = 1,
    intercept = 0,
    linetype = 2,
    color = "darkgray"
  ) +
  xlab("Predicted WPct") +
  ylab("Observed WPct")
```

## Python
```{python}
# (i) Residual deviance compared with chi-square distribution

res_dev = logit_fit.deviance
res_df = logit_fit.df_resid
res_pval = 1 - chi2.cdf(res_dev, df=res_df)

print(f"Residual deviance = {res_dev:.4f}")
print(f"Residual degrees of freedom = {res_df:.0f}")
print(f"Chi-square p-value = {res_pval:.4f}")

# Add diagnostic quantities

df["eta"] = logit_fit.predict(linear=True)
df["pred_WPct"] = logit_fit.predict()

# Deviance residuals
df["dev_resid"] = logit_fit.resid_deviance

# (ii) Deviance residuals vs linear predictors

plt.figure(figsize=(8, 6))
plt.scatter(
    df["eta"],
    df["dev_resid"],
    alpha=0.5
)
plt.axhline(
    y=0,
    linestyle="--",
    color="gray"
)
plt.xlabel(r"$\hat{\eta}$")
plt.ylabel("Deviance residuals")
plt.show()

# (iii) Observed WPct vs predicted WPct

plt.figure(figsize=(8, 6))
plt.scatter(
    df["pred_WPct"],
    df["WPct"],
    alpha=0.5
)

plt.plot(
    [df["pred_WPct"].min(), df["pred_WPct"].max()],
    [df["pred_WPct"].min(), df["pred_WPct"].max()],
    linestyle="--",
    color="gray"
)

plt.xlabel("Predicted WPct")
plt.ylabel("Observed WPct")
plt.show()
```
:::


(i) The residual deviance is 180.26 with 449 degrees of freedom. Under the fitted logistic regression model, the residual deviance approximately follows a $\chi_{449}^2$ distribution. The corresponding p-value is approximately 1.00, which is much larger than 0.05. Therefore, we fail to reject the null hypothesis that the model fits the data adequately. There is no evidence of lack of fit, suggesting that the logistic regression model provides a satisfactory fit to the data.

(ii) The deviance residuals are centered around zero and do not exhibit any systematic pattern, indicating that the model assumptions appear reasonable.

(iii) Since the points are tightly clustered around the 45-degree line with only minor deviations, the model appears to predict winning percentage accurately.


#### 2-1.4

:::{.panel-tabset}
## R
```{r}
# Prepare data
TeamRuns_logRSRA <- Teams %>%
  filter(
    yearID >= 2010,
    yearID <= 2025,
    yearID != 2020
  ) %>%
  rename(RS = R) %>%
  mutate(
    WPct = W / (W + L),
    log_RS = log(RS),
    log_RA = log(RA)
  ) %>%
  filter(
    RS > 0,
    RA > 0,
    is.finite(WPct),
    is.finite(log_RS),
    is.finite(log_RA)
  )

# Fit logistic regression model without intercept
# logit(WPct) = beta_RS log(RS) + beta_RA log(RA)
logRSRA_fit <- glm(
  cbind(W, L) ~ 0 + log_RS + log_RA,
  data = TeamRuns_logRSRA,
  family = binomial
)

summary(logRSRA_fit)

# Point estimates and 95% confidence intervals
coef_logRSRA <- coef(logRSRA_fit)
ci_logRSRA <- confint(logRSRA_fit)

coef_table <- data.frame(
  parameter = names(coef_logRSRA),
  estimate = coef_logRSRA,
  conf_low = ci_logRSRA[, 1],
  conf_high = ci_logRSRA[, 2]
)

coef_table

# Compare Q1, Q2, and Q4
comparison_q4 <- data.frame(
  parameter = c(
    "Q1: k",
    "Q2: beta_1",
    "Q4: beta_RS",
    "Q4: beta_RA"
  ),
  estimate = c(
    k_hat,
    beta1_hat,
    coef_logRSRA["log_RS"],
    coef_logRSRA["log_RA"]
  ),
  conf_low = c(
    k_ci[1],
    beta1_ci[1],
    ci_logRSRA["log_RS", 1],
    ci_logRSRA["log_RA", 1]
  ),
  conf_high = c(
    k_ci[2],
    beta1_ci[2],
    ci_logRSRA["log_RS", 2],
    ci_logRSRA["log_RA", 2]
  )
)

comparison_q4
```

## Python
```{python}
# Prepare data
TeamRuns_logRSRA = (
    Teams
    .filter(
        (pl.col("yearID") >= 2010) &
        (pl.col("yearID") <= 2025) &
        (pl.col("yearID") != 2020)
    )
    .rename({"R": "RS"})
    .with_columns([
        (pl.col("W") / (pl.col("W") + pl.col("L"))).alias("WPct"),
        pl.col("RS").log().alias("log_RS"),
        pl.col("RA").log().alias("log_RA")
    ])
    .filter(
        (pl.col("RS") > 0) &
        (pl.col("RA") > 0) &
        pl.col("WPct").is_finite() &
        pl.col("log_RS").is_finite() &
        pl.col("log_RA").is_finite()
    )
)

df_q4 = TeamRuns_logRSRA.to_pandas()

# Fit logistic regression model without intercept
# logit(WPct) = beta_RS log(RS) + beta_RA log(RA)

X = df_q4[["log_RS", "log_RA"]]
y = np.column_stack([df_q4["W"], df_q4["L"]])

logRSRA_fit = sm.GLM(
    y,
    X,
    family=sm.families.Binomial()
).fit()

print(logRSRA_fit.summary())

# Point estimates and 95% confidence intervals
coef_logRSRA = logRSRA_fit.params
ci_logRSRA = logRSRA_fit.conf_int()

coef_table = pd.DataFrame({
    "parameter": coef_logRSRA.index,
    "estimate": coef_logRSRA.values,
    "conf_low": ci_logRSRA[0].values,
    "conf_high": ci_logRSRA[1].values
})

print("\nCoefficient estimates:")
print(coef_table)

comparison_q4 = pd.DataFrame({
    "parameter": [
        "Q1: k",
        "Q2: beta_1",
        "Q4: beta_RS",
        "Q4: beta_RA"
    ],
    "estimate": [
        k_hat,
        beta1_hat,
        coef_logRSRA["log_RS"],
        coef_logRSRA["log_RA"]
    ],
    "conf_low": [
        ci_lower,
        beta1_ci[0],
        ci_logRSRA.loc["log_RS", 0],
        ci_logRSRA.loc["log_RA", 0]
    ],
    "conf_high": [
        ci_upper,
        beta1_ci[1],
        ci_logRSRA.loc["log_RS", 1],
        ci_logRSRA.loc["log_RA", 1]
    ]
})

print("\nComparison of Q1, Q2, and Q4:")
print(comparison_q4)
```
:::

The fitted model uses log(RS) and log(RA) separately as predictors. Since

$$ \log(RS/RA)=\log(RS)-\log(RA), $$

the model in Q2 implies coefficients of equal magnitude and opposite sign for log(RS) and log(RA). The estimated coefficient for log(RS) is close to the estimates of k from Q1 and $\beta_1$ from Q2, while the coefficient for log(RA) is approximately their negative. Therefore, the model in Q4 yields essentially the same relationship between winning percentage and the ratio of runs scored to runs allowed as the models in Q1, Q2. This suggests that the three models are largely equivalent representations of the same underlying relationship.

## 문제 2-2

`WPct`를 반응변수로, `logRS`, `logRA`, `H`, `X2B`, `X3B`, `HR`, `BB`, `SO`, `CS`, `HBP`, `SF`, `ERA`, `CG`, `SHO`, `IPouts`, `HA`, `HRA`, `BBA`, `SOA`, `E`, `DP`, `FP`, `SV`를 설명변수로 하는 절편항이 있는 로지스틱 회귀 모형을 적합하고 AIC를 기준으로 하는 단계별(stepwise) 변수선택을 적용하라. 변수선택 후 남은 변수들을 모두 모형에 남길지 일부를 제거할지 다시 판단하라. 최종적으로 선택된 모형을 문제1의 모형과 비교하라. 

### 답안

:::{.panel-tabset}
## R
```{r}
TeamRuns_full <- Teams %>%
  filter(
    yearID >= 2010,
    yearID <= 2025,
    yearID != 2020
  ) %>%
  rename(RS = R) %>%
  mutate(
    WPct = W / (W + L),
    logRS = log(RS),
    logRA = log(RA)
  ) %>%
  select(
    yearID, teamID, lgID,
    W, L, WPct,
    logRS, logRA,
    H, X2B, X3B, HR, BB, SO, CS, HBP, SF,
    ERA, CG, SHO, IPouts, HA, HRA, BBA, SOA,
    E, DP, FP, SV
  ) %>%
  filter(
    if_all(everything(), ~ !is.na(.))
  )

# Full model with intercept
full_fit <- glm(
  cbind(W, L) ~ logRS + logRA + H + X2B + X3B + HR + BB + SO +
    CS + HBP + SF + ERA + CG + SHO + IPouts + HA + HRA +
    BBA + SOA + E + DP + FP + SV,
  data = TeamRuns_full,
  family = binomial
)

summary(full_fit)
AIC(full_fit)

# Stepwise variable selection by AIC
step_fit <- step(
  full_fit,
  direction = "both",
  trace = TRUE
)

summary(step_fit)
AIC(step_fit)

# Check whether remaining variables should be kept
drop1(
  step_fit,
  test = "Chisq"
)

# Selected variables
names(coef(step_fit))

# Final selected model result
final_fit <- step_fit

summary(final_fit)
confint(final_fit)

# Compare with Problem 2-1 model
# logit_fit is the logistic model from 2-1 Q2:
# cbind(W, L) ~ 0 + log_run_ratio

model_compare <- data.frame(
  model = c("2-1 model", "2-2 stepwise model"),
  AIC = c(
    AIC(logit_fit),
    AIC(final_fit)
  ),
  residual_deviance = c(
    deviance(logit_fit),
    deviance(final_fit)
  ),
  residual_df = c(
    df.residual(logit_fit),
    df.residual(final_fit)
  )
)

model_compare
```

## Python
```{python}
# Prepare data
Teams = (
    pl.from_pandas(pylahman.Teams())
    .rename({
        "R": "RS",
        "2B": "X2B",
        "3B": "X3B",
        "IPOuts": "IPouts"
    })
)

TeamRuns_full = (
    Teams
    .filter(
        (pl.col("yearID") >= 2010) &
        (pl.col("yearID") <= 2025) &
        (pl.col("yearID") != 2020)
    )
    .with_columns([
        (pl.col("W") / (pl.col("W") + pl.col("L"))).alias("WPct"),
        pl.col("RS").log().alias("logRS"),
        pl.col("RA").log().alias("logRA")
    ])
    .select([
        "yearID", "teamID", "lgID",
        "W", "L", "WPct",
        "logRS", "logRA",
        "H", "X2B", "X3B", "HR", "BB", "SO", "CS", "HBP", "SF",
        "ERA", "CG", "SHO", "IPouts", "HA", "HRA", "BBA", "SOA",
        "E", "DP", "FP", "SV"
    ])
    .drop_nulls()
)

df_full = TeamRuns_full.to_pandas()

# Full model with intercept
predictors = [
    "logRS", "logRA",
    "H", "X2B", "X3B", "HR", "BB", "SO", "CS", "HBP", "SF",
    "ERA", "CG", "SHO", "IPouts", "HA", "HRA", "BBA", "SOA",
    "E", "DP", "FP", "SV"
]

X_full = sm.add_constant(df_full[predictors])
y_full = np.column_stack([df_full["W"], df_full["L"]])

full_fit = sm.GLM(
    y_full,
    X_full,
    family=sm.families.Binomial()
).fit()

print(full_fit.summary())
print("Full model AIC:", full_fit.aic)

# Stepwise variable selection by AIC
exec("""
def fit_glm(selected_vars):
    X = sm.add_constant(df_full[selected_vars])
    model = sm.GLM(
        y_full,
        X,
        family=sm.families.Binomial()
    ).fit()
    return model


def stepwise_aic(all_vars):
    selected = all_vars.copy()
    current_model = fit_glm(selected)
    current_aic = current_model.aic

    changed = True

    while changed:
        changed = False
        candidates = []

        for var in selected:
            trial_vars = [v for v in selected if v != var]
            trial_model = fit_glm(trial_vars)
            candidates.append({
                "action": "remove",
                "var": var,
                "vars": trial_vars,
                "aic": trial_model.aic,
                "model": trial_model
            })

        remaining = [v for v in all_vars if v not in selected]

        for var in remaining:
            trial_vars = selected + [var]
            trial_model = fit_glm(trial_vars)
            candidates.append({
                "action": "add",
                "var": var,
                "vars": trial_vars,
                "aic": trial_model.aic,
                "model": trial_model
            })

        best = min(candidates, key=lambda x: x["aic"])

        if best["aic"] < current_aic:
            selected = best["vars"]
            current_model = best["model"]
            current_aic = best["aic"]
            changed = True
            print(f"{best['action']} {best['var']}: AIC = {current_aic:.4f}")

    return current_model, selected
""")

step_fit, selected_vars = stepwise_aic(predictors)

print("\\nSelected variables:")
print(selected_vars)

print(step_fit.summary())
print("Stepwise model AIC:", step_fit.aic)

# Drop-one check
drop1_results = []

for var in selected_vars:
    reduced_vars = [v for v in selected_vars if v != var]
    reduced_fit = fit_glm(reduced_vars)

    lrt = reduced_fit.deviance - step_fit.deviance
    pval = 1 - chi2.cdf(lrt, df=1)

    drop1_results.append({
        "variable": var,
        "reduced_deviance": reduced_fit.deviance,
        "reduced_AIC": reduced_fit.aic,
        "LRT": lrt,
        "p_value": pval
    })

drop1_table = pd.DataFrame(drop1_results)

print("\\nDrop-one results:")
print(drop1_table)

# Final selected model
final_fit = step_fit

print(final_fit.summary())
print("\\nConfidence intervals:")
print(final_fit.conf_int())

# Compare with Problem 2-1 model
model_compare = pd.DataFrame({
    "model": [
        "2-1 model",
        "2-2 stepwise model"
    ],
    "AIC": [
        logit_fit.aic,
        final_fit.aic
    ],
    "residual_deviance": [
        logit_fit.deviance,
        final_fit.deviance
    ],
    "residual_df": [
        logit_fit.df_resid,
        final_fit.df_resid
    ]
})

print("\\nModel comparison:")
print(model_compare)

# Predicted WPct comparison
df_full["pred_final"] = final_fit.predict(
    sm.add_constant(df_full[selected_vars])
)

plt.figure(figsize=(8, 6))
plt.scatter(
    df_full["pred_final"],
    df_full["WPct"],
    alpha=0.5
)
plt.plot(
    [df_full["pred_final"].min(), df_full["pred_final"].max()],
    [df_full["pred_final"].min(), df_full["pred_final"].max()],
    linestyle="--",
    color="gray"
)
plt.xlabel("Predicted WPct from final model")
plt.ylabel("Observed WPct")
plt.show()
```
:::

The stepwise AIC procedure selected logRS, logRA, CG, SHO, and SV. The most important predictors are logRS and logRA, which are highly significant and consistent with the Bill James model from Problem 2-1. Additional pitching-related variables (CG, SHO, and SV) further improve model fit. Compared with the model in Problem 2-1, the final model has a substantially lower AIC (2601.364 vs. 2665.508) and residual deviance (106.1193 vs. 180.2632), indicating a better fit while preserving the same fundamental relationship between winning percentage and run scoring/prevention.

## 문제 2-3

1.  `W`(승리 횟수)를 반응변수로 하여 문제 2-2의 분석을 실시하되 포아송 회귀모형을 사용하라. 결과를 문제 2-2의 모형과 비교하라. 

2.  `W`를 반응변수로 하여 문제2의 분석을 실시하되 음이항 회귀모형을 사용하라. 모형 적합 시 오류가 발생하면 이유를 파악해서 보고하라.

### 답안

#### 2-3.1

:::{.panel-tabset}
## R
```{r}
# Full Poisson model
poisson_full <- glm(
  W ~ logRS + logRA + H + X2B + X3B + HR + BB + SO +
    CS + HBP + SF + ERA + CG + SHO + IPouts + HA + HRA +
    BBA + SOA + E + DP + FP + SV,
  data = TeamRuns_full,
  family = poisson
)

summary(poisson_full)

# Stepwise variable selection by AIC
poisson_step <- step(
  poisson_full,
  direction = "both",
  trace = TRUE
)

summary(poisson_step)

# Check whether remaining variables should be kept
drop1(
  poisson_step,
  test = "Chisq"
)

# Final Poisson model
poisson_final <- poisson_step

summary(poisson_final)
confint(poisson_final)

# Selected variables
names(coef(poisson_final))

# Compare with 2-2 final logistic model
model_compare_23 <- data.frame(
  model = c(
    "2-2 logistic stepwise model",
    "2-3 Poisson stepwise model"
  ),
  AIC = c(
    AIC(final_fit),
    AIC(poisson_final)
  ),
  residual_deviance = c(
    deviance(final_fit),
    deviance(poisson_final)
  ),
  residual_df = c(
    df.residual(final_fit),
    df.residual(poisson_final)
  )
)

model_compare_23
```

## Python
```{python}
# Full Poisson model
predictors = [
    "logRS", "logRA", "H", "X2B", "X3B", "HR", "BB", "SO",
    "CS", "HBP", "SF", "ERA", "CG", "SHO", "IPouts", "HA",
    "HRA", "BBA", "SOA", "E", "DP", "FP", "SV"
]

X_full = sm.add_constant(df_full[predictors])
y_poisson = df_full["W"]

poisson_full = sm.GLM(
    y_poisson,
    X_full,
    family=sm.families.Poisson()
).fit()

print(poisson_full.summary())

# Stepwise variable selection by AIC
exec("""
def fit_poisson(selected_vars):
    X = sm.add_constant(df_full[selected_vars])
    model = sm.GLM(
        y_poisson,
        X,
        family=sm.families.Poisson()
    ).fit()
    return model

def stepwise_aic_poisson(all_vars):
    selected = all_vars.copy()
    current_model = fit_poisson(selected)
    current_aic = current_model.aic

    changed = True

    while changed:
        changed = False
        candidates = []

        for var in selected:
            trial_vars = [v for v in selected if v != var]
            trial_model = fit_poisson(trial_vars)
            candidates.append({
                "action": "remove",
                "var": var,
                "vars": trial_vars,
                "aic": trial_model.aic,
                "model": trial_model
            })

        remaining = [v for v in all_vars if v not in selected]

        for var in remaining:
            trial_vars = selected + [var]
            trial_model = fit_poisson(trial_vars)
            candidates.append({
                "action": "add",
                "var": var,
                "vars": trial_vars,
                "aic": trial_model.aic,
                "model": trial_model
            })

        best = min(candidates, key=lambda x: x["aic"])

        if best["aic"] < current_aic:
            selected = best["vars"]
            current_model = best["model"]
            current_aic = best["aic"]
            changed = True
            print(f"{best['action']} {best['var']}: AIC = {current_aic:.4f}")

    return current_model, selected
""")

poisson_step, selected_poisson_vars = stepwise_aic_poisson(predictors)

print(poisson_step.summary())

# Check whether remaining variables should be kept
drop1_results = []

for var in selected_poisson_vars:
    reduced_vars = [v for v in selected_poisson_vars if v != var]
    reduced_fit = fit_poisson(reduced_vars)

    lrt = reduced_fit.deviance - poisson_step.deviance
    pval = 1 - chi2.cdf(lrt, df=1)

    drop1_results.append({
        "variable": var,
        "reduced_deviance": reduced_fit.deviance,
        "reduced_AIC": reduced_fit.aic,
        "LRT": lrt,
        "p_value": pval
    })

drop1_table = pd.DataFrame(drop1_results)
print(drop1_table)

# Final Poisson model
poisson_final = poisson_step

print(poisson_final.summary())
print(poisson_final.conf_int())

# Selected variables
print(["const"] + selected_poisson_vars)

# Compare with 2-2 final logistic model
model_compare_23 = pd.DataFrame({
    "model": [
        "2-2 logistic stepwise model",
        "2-3 Poisson stepwise model"
    ],
    "AIC": [
        final_fit.aic,
        poisson_final.aic
    ],
    "residual_deviance": [
        final_fit.deviance,
        poisson_final.deviance
    ],
    "residual_df": [
        final_fit.df_resid,
        poisson_final.df_resid
    ]
})

print(model_compare_23)
```
:::

Stepwise AIC selected logRS, ERA, CG, E, and SV. Among these variables, logRS, ERA, and SV are highly significant (p<0.001), while CG and E are not significant at the 5% level. However, removing either variable slightly increases the AIC, so both were retained in the final model.

Compared with Question 2-2, the logistic model selected logRS, logRA, CG, SHO, and SV, whereas the Poisson model selected logRS, ERA, CG, E, and SV. Both models identify logRS, CG, and SV as important predictors, indicating that offensive production and pitching performance are strongly associated with team success. 


#### 2-3.2

:::{.panel-tabset}
## R
```{r}
# Full negative binomial model
nb_full <- glm.nb(
  W ~ logRS + logRA + H + X2B + X3B + HR + BB + SO +
    CS + HBP + SF + ERA + CG + SHO + IPouts + HA + HRA +
    BBA + SOA + E + DP + FP + SV,
  data = TeamRuns_full
)

summary(nb_full)

# Stepwise variable selection by AIC
nb_step <- step(
  nb_full,
  direction = "both",
  trace = TRUE
)

summary(nb_step)

# Check whether remaining variables should be kept
drop1(
  nb_step,
  test = "Chisq"
)

# Final negative binomial model
nb_final <- nb_step

summary(nb_final)
confint(nb_final)

# Selected variables
names(coef(nb_final))

# Compare with Poisson and logistic models
model_compare_232 <- data.frame(
  model = c(
    "2-2 logistic stepwise model",
    "2-3.1 Poisson stepwise model",
    "2-3.2 Negative binomial stepwise model"
  ),
  AIC = c(
    AIC(final_fit),
    AIC(poisson_final),
    AIC(nb_final)
  ),
  residual_deviance = c(
    deviance(final_fit),
    deviance(poisson_final),
    deviance(nb_final)
  ),
  residual_df = c(
    df.residual(final_fit),
    df.residual(poisson_final),
    df.residual(nb_final)
  )
)

model_compare_232
```

## Python
```{python}
# Full negative binomial model
X_full = sm.add_constant(df_full[predictors])
y_nb = df_full["W"]

nb_full = sm.GLM(
    y_nb,
    X_full,
    family=sm.families.NegativeBinomial()
).fit()

print(nb_full.summary())

# Stepwise variable selection by AIC
exec("""
def fit_nb(selected_vars):
    X = sm.add_constant(df_full[selected_vars])
    model = sm.GLM(
        y_nb,
        X,
        family=sm.families.NegativeBinomial()
    ).fit()
    return model

def stepwise_aic_nb(all_vars):
    selected = all_vars.copy()
    current_model = fit_nb(selected)
    current_aic = current_model.aic

    changed = True

    while changed:
        changed = False
        candidates = []

        for var in selected:
            trial_vars = [v for v in selected if v != var]
            trial_model = fit_nb(trial_vars)
            candidates.append({
                "action": "remove",
                "var": var,
                "vars": trial_vars,
                "aic": trial_model.aic,
                "model": trial_model
            })

        remaining = [v for v in all_vars if v not in selected]

        for var in remaining:
            trial_vars = selected + [var]
            trial_model = fit_nb(trial_vars)
            candidates.append({
                "action": "add",
                "var": var,
                "vars": trial_vars,
                "aic": trial_model.aic,
                "model": trial_model
            })

        best = min(candidates, key=lambda x: x["aic"])

        if best["aic"] < current_aic:
            selected = best["vars"]
            current_model = best["model"]
            current_aic = best["aic"]
            changed = True
            print(f"{best['action']} {best['var']}: AIC = {current_aic:.4f}")

    return current_model, selected
""")

nb_step, selected_nb_vars = stepwise_aic_nb(predictors)

print(nb_step.summary())

# Check whether remaining variables should be kept
drop1_results_nb = []

for var in selected_nb_vars:
    reduced_vars = [v for v in selected_nb_vars if v != var]
    reduced_fit = fit_nb(reduced_vars)

    lrt = reduced_fit.deviance - nb_step.deviance
    pval = 1 - chi2.cdf(lrt, df=1)

    drop1_results_nb.append({
        "variable": var,
        "reduced_deviance": reduced_fit.deviance,
        "reduced_AIC": reduced_fit.aic,
        "LRT": lrt,
        "p_value": pval
    })

drop1_table_nb = pd.DataFrame(drop1_results_nb)
print(drop1_table_nb)

# Final negative binomial model
nb_final = nb_step

print(nb_final.summary())
print(nb_final.conf_int())

# Selected variables
print(["const"] + selected_nb_vars)

# Compare with logistic and Poisson models
model_compare_232 = pd.DataFrame({
    "model": [
        "2-2 logistic stepwise model",
        "2-3.1 Poisson stepwise model",
        "2-3.2 Negative binomial stepwise model"
    ],
    "AIC": [
        final_fit.aic,
        poisson_final.aic,
        nb_final.aic
    ],
    "residual_deviance": [
        final_fit.deviance,
        poisson_final.deviance,
        nb_final.deviance
    ],
    "residual_df": [
        final_fit.df_resid,
        poisson_final.df_resid,
        nb_final.df_resid
    ]
})

print(model_compare_232)
```
:::

The stepwise AIC procedure selected the same variables as the Poisson model: logRS, ERA, CG, E, and SV. The estimated coefficients, standard errors, significance levels, and residual deviance are nearly identical to those obtained from the Poisson regression model.

However, the fitted negative binomial model produced a warning: Warning while fitting theta: iteration limit reached. The estimated dispersion parameter is extremely large (9,757,884), indicating that the amount of overdispersion is essentially zero. In this case, the negative binomial distribution approaches the Poisson distribution. Consequently, the negative binomial model provides almost the same fit as the Poisson model and offers no meaningful improvement.

Therefore, the data do not appear to exhibit substantial overdispersion, and the Poisson regression model is adequate for modeling the number of wins.

The Poisson and negative binomial models have almost identical residual deviances (62.29), while the negative binomial model has a slightly larger AIC (2876.16 vs. 2874.15), further suggesting that the negative binomial model is unnecessary for these data.

The R and Python negative binomial results differ because the dispersion parameter is handled differently. In R, glm.nb() estimates the dispersion parameter and obtains a very large $\theta$, implying almost no overdispersion. Thus, the fitted negative binomial model becomes nearly identical to the Poisson model. In contrast, Python’s statsmodels GLM negative binomial model uses a default fixed value $\alpha=1$ unless specified, which assumes much stronger overdispersion. Therefore, the Python model selects different variables and gives different AIC values. To make Python closer to R, we can set $\alpha=1/\hat{\theta}$ using the value estimated from R.

## 문제 2-4

스테로이드 시대인 1994년에서 2005년의 기간과 최근 시대인 2010년에서 2025 기간의 $k$ 계수가 유의하게 변화하는지 파악하기 위해 $i$번째 팀과 연도 $t$에 대해 다음과 같은 식을 생각해 볼 수 있다.
$$
  WPct_(i,t)
  =
  \frac{1}{1+(RA_{i,t}/RS_{i,t} )^{k+g I(1994 \leq t \leq 2005)} }
$$
이 때 $I(1994 \leq t \leq 2005)$는 괄호안의 조건이 만족되면 1의 값을 가지고 아니면 0의 값을 가지는 지시함수이고, $g$는 스테로이드 시대와 최근 시대의 차이를 나타내는 계수이다. 위의 식에서 $g$가 0과 유의하게 같은지 가설검정을 수행하게 해주는 로지스틱 모형을 적합하고 결과를 해석하라. (코로나 시즌인 2020년은 제외한다.)


### 답안

:::{.panel-tabset}
## R
```{r}

```
## Python
```{python}
```
:::

# 3부  데이터 분석 기술

숙제 2에서는 제출용 GitHub 저장소에 작업한 Quarto markdown 소스 파일(`hw02.qmd`)을 올리면 GitHub에서 자동으로 HTML 파일 및 주피터 노트북 파일(`.ipynb`)을 만들고 이것을 [GitHub Pages](https://docs.github.com/en/pages/quickstart)에서 웹페이지로 보이도록 설정하였다. 
여기서는 숙제 3 제출용 GibHub 저장소에 작업한 Quarto markdown 소스 파일(`hw03.qmd`)을 올리면 숙제 2에서의 작업 프로세스에 더해 자동 생성된 `.ipynb` 파일을 컨테이너화하여, GitHub에서 자동 생성된 컨테이너 이미지를 Binder 서비스를 이용하여 온라인에서 주피터 노트북 파일을 사용할 수 있도록 한다.

## 문제 3-1. Dockerfile 설정

로컬 저장소 최상위 디렉토리에 아래와 같은 `Dockerfile` 파일을 추가한다. 
```{yml}
# 1. 기반 이미지 설정
FROM rocker/tidyverse:4.4.0

# 2. 시스템 의존성 설치 (ImageMagick 포함)
USER root
RUN apt-get update && apt-get install -y \
    wget \
    git \
    imagemagick \
    libmagick++-dev \
    && rm -rf /var/lib/apt/lists/*

# 3. Miniconda 설치
ENV CONDA_DIR /opt/conda
RUN wget --quiet https://repo.anaconda.com/miniconda/Miniconda3-latest-Linux-x86_64.sh -O ~/miniconda.sh && \
    /bin/bash ~/miniconda.sh -b -p /opt/conda && \
    rm ~/miniconda.sh

# 4. Conda 경로 설정 및 환경 생성
ENV PATH=$CONDA_DIR/bin:$PATH
RUN conda create -n r-reticulate python=3.10 -y && \
    conda install -n r-reticulate -c conda-forge numpy pandas matplotlib -y
# 추가로 필요한 패키지 설치

# 5. R 패키지 설치 (reticulate 및 필수 패키지)
RUN R -e "install.packages(c('reticulate', 'remotes', 'IRkernel'))" && \
    R -e "IRkernel::installspec(user = FALSE)"
# 추가로 필요한 패키지 설치

# 6. reticulate가 사용할 Python 경로 고정 (환경 변수)
ENV RETICULATE_PYTHON=/opt/conda/envs/r-reticulate/bin/python

# 7. Binder용 jovyan 유저 생성
ENV NB_USER=jovyan
ENV NB_UID=1000
RUN usermod -l ${NB_USER} rstudio && \
    usermod -d /home/${NB_USER} -m ${NB_USER} && \
    chown -R ${NB_USER} /opt/conda /home/${NB_USER}
    
# 8. 노트북 파일 복사
COPY _site/hw03.ipynb /home/${NB_USER}/hw03.ipynb
RUN chown ${NB_USER}:users /home/${NB_USER}/hw03.ipynb

USER ${NB_USER}
WORKDIR /home/${NB_USER}

# Binder가 기대하는 포트
EXPOSE 8888

```

### 답안

## 문제 3-2. GitHub Actions 워크플로우 수정

숙제 2에서 만들었던 `publish.yml`을 수정하여 기존의 배포 단계 끝에 Docker 컨테이너 이미지를 빌드하고 Github Container Registry (GHCR)에 푸시하는 단계를 추가한다.

```{yml}
# ... (기존 Quarto Render 단계 이후)

      - name: Log in to GitHub Container Registry
        uses: docker/login-action@v3
        with:
          registry: ghcr.io
          username: ${{ github.actor }}
          password: ${{ secrets.GITHUB_TOKEN }}

      - name: Build and push Docker image
        uses: docker/build-push-action@v5
        with:
          context: .
          push: true
          tags: ghcr.io/${{ github.repository_owner }}/my-r-env:latest
```

### 답안

## 문제 3-3. GitHub Pages에 Binder 링크 추가

GitHub Page를 사용하여 저장소를 웹페이지로 활용하는 부분은 숙제 2에서와 같다.

웹페이지에서 노트북을 내려받는 대신 [Binder](mybinder.org) 서비스를 이용하여 온라인으로 노트북을 실행할 수 있도록 위해 `README.md` 파일을 로컬 저장소 최상위 디렉토리에 다음과 같이 만들자.

```{markdown}
# 숙제 3

이름: [아무개]
학번: [나의 학번]

이 숙제의 상세 분석 결과는 아래 링크에서 확인하실 수 있습니다.

* [분석 리포트 (HTML)](./hw03.html) 
* [주피터 노트북 (ipynb)](https://mybinder.org/v2/gh/<유저명>/snu-stat/<repo명>/gh-pages?filepath=hw03.ipynb
```

여기서 `<유저명>`은 제출자의 GitHub 유저 아이디이며, `<repo명>`은 hw3-로 시작하는 제출자의 repository 이름이다.

작업을 GitHub 원격 저장소로 push한 후 숙제 2 문제 3-3의 3, 4번 과정을 반복하라.

### 답안

